最高法院刑事判決　　　　　　　　　　　　　　　　八十七年度台上字第六一○號
　　上　訴　人　甲○○
右上訴人因偽造有價證券案件，不服台灣高等法院中華民國八十六年二月四日第二審
判決（八十五年度上訴字第二八九九號，起訴案號：台灣新竹地方法院檢察署八十四
年度偵字第六五九九號），提起上訴，本院判決如左：
    主  文
原判決撤銷，發回台灣高等法院。
    理  由
本件原判決認定：上訴人甲○○於民國八十三年五月八日下午四時許，以需客票向銀
行辦理貼現借款徵信之用，至告訴人鍾明篤新竹縣竹北市○○街十五號家中，持其所
經營之京菱國際事業有限公司（下簡稱京菱公司）簽發，面額共計新台幣（下同）七
百十一萬元之支票六紙，向鍾明篤調換同面額之支票六紙使用，嗣鍾明篤發覺上訴人
所交付之支票，均已拒絕往來，乃要求上訴人換回原交付之支票，上訴人已將鍾明篤
交付之支票持以使用，無法返還，因鍾明篤催索甚急，上訴人乃與王鳳珠（成年人，
另由檢察官偵查中）基於犯意聯絡，意圖供行使之用，於同年六月間某日，明知第一
商業銀行南京東路分行，甲存第○六九○八四支票帳號蔡文榮名義之支票，係遭不詳
姓名者利用蔡文榮遺失之身分證件所虛偽開立之人頭支票（俗稱芭樂票），由王鳳珠
在蔡文榮為發票人之第一商業銀行南京東路分行第0000000號空白支票上偽蓋
蔡文榮之印鑑章後，交由上訴人於同年六月十六日，在桃園縣桃園市○○路一一三號
江代書事務所內，在該支票上偽填八十三年七月二十日期及面額七百十一萬元後，當
場持交鍾明篤收執，供為保證返還鍾明篤前所交付之六紙支票擔保之用，詎該支票屆
期經鍾明篤提示，亦因已拒絕往來而不獲兌現等情。因而撤銷第一審之判決，改判論
處上訴人共同意圖供行使之用，而偽造有價證券之罪刑，固非無見。
惟查有罪判決書，對於被告有利之證據不採納者，應說明其理由，刑事訴訟法第三百
十條第二款定有明文。本件上訴人於事實審迭次具狀辯稱：渠因缺少資金，提供新竹
市○○段四八六等地號共有土地為擔保，經證人沈水土介紹代書王鳳珠覓得金主蘇中
勳後，為蘇某設定一千萬元之抵押權，蘇某已將該一千萬元交付王鳳珠，囑王鳳珠轉
交伊，但被王鳳珠私自挪用，而交付第三人陳連生簽發之面額九百五十萬元（餘款五
十萬元為仲介酬金）之支票。其向銀行借款時，銀行要求應提供客票，作為票貼憑證
，乃將陳連生所簽發之支票交付之，嗣後退票，找王鳳珠理論時，王鳳珠交付該系爭
支票，言明業經發票人蔡文榮合法授權，囑其在九百五十萬元以內，可以自行填寫日
期、金額，因而填寫八十三年七月二十日、七百十一萬元後，交付告訴人，伊對支票
係冒名領用等情並不知情，否認與王鳳珠間有犯意聯絡云云，提出土地登記簿謄本，
以實其說，並請求訊問證人沈水土、蘇中勳等。第一審訊問此二證人，證人蘇中勳證
述，有出借上訴人一千萬元屬實，但交款方法，與上訴人所辯情節，未盡相符（詳後
，見一審卷第五十七頁背面）；卷附之土地登記簿謄本上，確有記載以前述土地，為
蘇中勳設定一千萬元之抵押權（見同卷第三十八頁）；證人沈水土證述王鳳珠交付上
訴人系爭支票時，有說：在九百五十萬元以內，可自行填寫日期、金額等語（見同卷
第六十九頁背面）。復於八十五年四月十一日出具證明書上載明：「王鳳珠交付上訴
人系爭支票時有說：經發票人蔡文榮合法授權，可以填寫日期、金額，伊再授權上訴
人，上訴人說係用此支票交給鍾明篤擔保，王鳳珠了解後，特別強調填寫七百多萬元
，沒有問題」，等語（見同卷第六十二頁），此等事證，於上訴人有利，原判決何以
不予採納﹖未據說明理由，即嫌理由不備。次查原判決認定上訴人與王鳳珠間有犯意
聯絡，為共同正犯，但檢察官起訴書並未認定王鳳珠為共犯，上訴人復為前開之辯解
，則原判決認定上訴人與王鳳珠間有犯意聯絡，所憑之證據為何﹖亦未具體指明。雖
於判決理由二之(三)內，有為「上訴人與王鳳珠當時均手頭拮据，四處借款週轉以供己
用，何能有足資力簽發鉅額支票以供兌現，……顯見二人有犯意聯絡無疑」之論斷。
但與原判決事實欄記載簽發系爭支票係「供作保證」、「擔保之用」，顯然不相適合
。再查原判決事實欄記載王鳳珠另由檢察官偵查中，是否係指與上訴人共犯本罪而言
﹖若然，該王鳳珠部分，其偵查及審理結果之卷宗及裁判文書，應可作為本件之重要
參考，其偵審之結果如何﹖原審未調取該部分之卷宗等調查，自有疏誤。依上所述，
該王鳳珠顯為本案重要關係之證人，始終未曾到案，原審亦認有對之調查之必要，
詎於查悉其住所後，未經合法傳喚，於逕行拘提無後，即作罷論，顯有應於審判期
日調查之證據未予調查之違法。且查，證人沈水土之證言內容，並無經發票人之合法
授權，與其書面證明之內容有異。按證人應到庭為證言，證人之書面陳述，無證據能
力，原審自應再傳喚證人沈水土到庭就其證明書記載之內容，詳加調查，詎原審於傳
喚無，即不續行調查，併有可議。又證人蘇中勳與上訴人雖均供證借貸金額為一千
萬元，但對交款之細節，不盡相同，亦攸關待證事實，實情如何﹖原審亦應再行傳
喚蘇中勳，命與上訴人對質，以期發見真實。原審竟均疏未調查，遽行判決，殊有審
理未盡之違法。上開違誤，或為上訴意旨所指摘，或為本院得依職權調查之事項，應
認原判決有發回更審之原因。
據上論結，應依刑事訴訟法第三百九十七條、第四百零一條，判決如主文。
中      華      民      國    八十七    年      二      月     十九     日
                              最高法院刑事第六庭
                                  審判長法官  黃  劍  青
                                        法官  劉  敬  一
                                        法官  林  增  福
                                        法官  邵  燕  玲
                                        法官  張  清  埤
      右正本證明與原本無異
                                              書  記  官
中      華      民      國    八十七    年      二      月    二十四    日
